【裁判字號】    89,再,1
【裁判日期】    890523
【裁判案由】    貪污治罪條例
【裁判全文】
臺灣高等法院高雄分院刑事判決    八十九年度再字第一號
    上  訴  人  臺灣高雄地方法院檢察署檢察官
    被      告  乙○○
    選任辯護人 黃奉彬律師
               陳豐裕律師
右上訴人因被告貪污治罪條例案件，不服臺灣高雄地方法院八十四年度訴字第二九二
二號，中華民國八十五年五月七日第一審判決（起訴案號：八十四年度偵字第九二一
九號）提起上訴，判決確定後，經裁定開始再審，本院判決如左：
    主  文
上訴駁回。
    理  由
一、本案經本院審理結果，認第一審判決被告無罪並無不當，應予維持，並引用第一
    審判決書記載之理由。
二、檢察官上訴意旨略以，本件被告乙○○索賄之事實，已據證人林仁維、賴義忠、
    沈濟裕三人於調查局訊問時，陳述綦詳，核其三人所述情節相符。並有吉原報關
    公司編號一九九號收費清單一紙可稽。犯行實已堪認定。原審判決，採信上開證
    人事後翻供迴護被告之詞，而為被告無罪之判決，似有未當。
三、經查本案出口報單號碼第ＢＣ／八三／五三五八／一五九Ｏ號之放行時間，為八
    十三年四月二十三日上午，此有財政部高雄關稅局前鎮分局八十九年三月三十一
    日高前出業字第八九Ｏ三四八號函可稽，而八十九年三月三十一日係星期六，被
    告當天下午亦無加班紀錄，此亦有高雄關稅局八十九年二月十七日高普人字第八
    九ＯＯＯ二八三號函可證（以上二函均附本院卷），依原審卷（四十八頁）附「
    前鎮分局一般出口貨物通關流程圖」顯示，在場之報關人員沈濟裕應可領取裝貨
    單及輸出許可證，辦理裝船出口，故該沈某及報關行之賴義忠對於此出口報單於
    上午業已放行，要無不知之理；故賴義忠於調查站稱：「‧‧‧下午三時許，貨
    主林仁維電話告訴我，‧‧‧要我設法處理；‧‧‧我便以電話與乙○○聯絡，
    乙○○告訴我說，他沒辦法驗‧‧‧」；林仁維於調查站稱：「直到當日下午五
    時許，賴義忠才打電話通知我，前述貨物已通關放行‧‧‧」云云，均與實情不
    符，即無從證甲被告有假藉驗貨而索賄情事；按固有不法公務員藉口索賄；然亦
    有不肖業者，巧立名目向客戶索取額外費用，本案被告是否索賄，只有報關行人
    員指述，然其指述，既有前述及原審所述之瑕疵，而又不排除報關行業者巧立名
    目向貨主索取費用之可能，自不能以該瑕疵之證言，為被告有罪之唯一證據，此
    外又查無其他任何積極之證據，足認被告有上述犯行，因此原審以不能證甲被告
    犯罪而諭知無罪之判決，核無不合，檢察官上訴意旨，仍執前詞指摘原判決不當
    、為無理由、應予駁回。
據上論斷，應依刑事訴訟法第三百六十八條，第三百七十三條，判決如主文。
本案經檢察官邱榮藏到庭執行職務。
中    華    民    國     八十九     年       五       月     二十三   日
                              臺灣高等法院高雄分院刑事第九庭
                                  審判長法官  張甲松
                                        法官  任森銓
                                        法官  江泰章
右正本證甲與原本無異。
如不服本判決，應於判決送達後十日內向本院提出上訴狀，其未述理由者並應於提
出上訴狀後十日內向本院補提理由書（應附繕本)。
                                      書記官  黃一秋
中    華    民    國     八十九     年       五       月     二十五   日
                                                                      Ｄ
附件：
臺灣高雄地方法院刑事判決                   八十四年度訴字第二九二二號
    公  訴  人  臺灣高雄地方法院檢察署檢察官
    被      告  乙○○  男  四十五歲(民國○○年○月○○日生)
                            住屏東縣麟洛鄉○○村○○路二三七號
                            身分證統一編號：Ｔ一六一九三二八號
    選任辯護人  林慶雲  律師
                黃奉彬  律師
                侯勝昌  律師
右列被告因貪污案件，經檢察官提起公訴 (八十四年度偵字第九二一九號），本院判
決如左：
    主  文
乙○○無罪。
    理  由
一、公訴意旨如附件起訴書所載。
二、公訴人認被告乙○○涉有貪污治罪條例第五條第一項第三款之對於職務上之行為
    收受賄賂罪嫌，無非以證人賴義忠、沈濟裕、林仁維在調查員訊問時之證詞、卷
    附吉原報關行之收費清單一紙及被告接受測謊之檢驗通知書一份等為其論據。訊
    據被告堅決否認有收受賄賂之犯行，辯稱：伊沒有接受賄款等語。
三、按犯罪事實應依證據認定之，無證據不得推定其犯罪事實；不能證甲被告犯罪，
    應諭知無罪之判決，刑事訴訟法第一百五十四條、第三百零一條第一項分別定有
    甲文。經查：（一）被告於八十三年四月二十三日查驗普高工業股份有限公司（
    以下簡稱普高公司）之出口貨物時，曾因疑問而打電話至普高公司詢問之情節，
    已據被告供認甚詳，並據證人林仁維證述在卷，堪採信為真實。另由證人林仁維
    在調查員訊問時證稱：「......該名自稱姓徐之驗貨員即談稱：『該批貨物申報
    之裝箱單名稱項目不詳細，無從查驗，必須將八只貨櫃全部拖到集中查驗區查驗
    ，且須將該批貨物從貨櫃內全部卸出詳驗，貴公司將遭受很大的損失』，並且詢
    問：『貴公司是否有出口貨物經驗，建議貴公司將出口報單內之裝箱單、甲細表
    應作清楚，以便查驗』，......，惟在該徐姓驗貨員掛掉電話約十餘分鐘後，吉
    原報關行賴義忠即不斷以電話與我連繫，在電話中賴義忠向我表示須花錢通關，
    我表示花一、二千元（新台幣）我無所謂，隨後賴義忠又打電話向我表示，徐姓
    驗貨員表示每只貨櫃須花五千元，八只貨櫃共計需四萬元，即可通關放行，但為
    我拒絕，在二、三千元內我勉可接受，報關行賴義忠表示將再與徐姓驗貨員協調
    後再電話通知，直到下午五時許，賴義忠打電話告訴我該批貨物已處理完畢，即
    可裝船出口，但未提及如何處理及有無支付任何金額給予驗貨之關員」、「....
    ..，賴義忠在與海關徐姓驗貨員連絡後即打電話給我，表示必須花錢打通關節，
    以每只貨櫃五千元，八只貨櫃共計四萬元之代價打通關節始能通關放行，我不答
    應，賴義忠亦表示徐姓關員要求不合理，將再與徐姓關員協調，之後不久賴義忠
    數次打電話給我，表示徐姓關員願意減少索取之金額，我仍不同意，表示在一、
    二千元範圍內我勉可接受，賴義忠遂表示將再與徐姓關員協調後再以電話通知我
    ，直到當日（八十三年四月二十三日）下午五時許賴義忠才打電話通知我，前述
    出口貨物已通關放行，但並未告訴我他係以多少代價處理及有無支付徐姓驗貨員
    其他費用」、「以83、3、9吉原報關行向普高公司所收取之報關及代墊之費用相
    比，83、4、23吉原報關行所收取之費用並未包括額外通關費用」等語（以上見
    偵卷第三十八頁以下，八十三年十二月十四日調查筆錄），可知所謂徐姓驗貨員
    索取通關費用乙節，乃係經由賴義忠所告知，該「徐姓驗貨員」並未親自告知林
    仁維需花錢通關之事情；且林仁維僅答應賴義忠在新台幣（下同）一、二千元之
    範圍內得花錢通關；在八十三年四月二十三日下午五時許以前，普高公司之出口
    貨物即已放行通關，至於賴義忠實際上有無花錢通關及支付金額、對象等事項，
    林仁維皆無所悉。其後，證人林仁維在調查員訊問時又證稱：「事後對此項額外
    的費用，我曾向吉原報關公司提出質疑，經該公司賴義忠解釋稱，因為負責查驗
    之徐姓關員認為該批貨物（報單號碼BC\83\5358\1590）申報之裝箱單名稱項
    目不詳細無從查驗，要求吉原報關公司人員額外支付四千元的翻倉工資費用，才
    能順利通關放行」、「前述83、4、23吉原報關公司編號199收費清單所列之四千
    元翻倉工資普高公司確實有支付給吉原報關公司」、「我事前授權吉原報關公司
    在新台幣二、三千元範圍內，與高雄關稅局驗貨員乙○○協調處理該批貨物，事
    後八只貨櫃也順利通關，而吉原報關行所有普高公司收費之清單下所列之四千元
    翻倉工資，我認為與先前我所授權報關行處理之二、三千元範圍差別不大，所以
    我也沒有追究。因此該筆翻倉工資應係支付給驗貨員乙○○之打通關節以便順利
    通關之陋規」云云（以上見偵卷第五十四頁以下，八十四年四月二十四日調查筆
    錄），與前開供述顯有諸多出入，且語多揣測，難令人盡信。在本院審理中證人
    林仁維再證稱：「八十三年四月二十三日下午有位自稱關員的人打電話來說我的
    貨櫃有些項目寫的不清楚，我就把資料拿出來問他那些部分不清楚，他提到不銹
    鋼料，問我說不銹鋼料是否確實這麼多，我說有，因為我急著把貨櫃送出去，他
    說可能的話要重新驗貨，講完電話後，我跟賴義忠講這件事情，賴義忠說怎麼可
    能有這事，我要賴義忠去處理這件事情，賴義忠跟我說八個貨櫃，一個櫃子要五
    千元，經過了多次的連繫，後來我答應賴義忠我可以提供四千元給報關行、海關
    買涼水用，賴義忠有跟我請這款項」等詞（見本院八十五年三月二十二日訊問筆
    錄），亦與其上開供述情節不同。證人賴義忠在調查員訊問時初證稱：「八十三
    年四月二十三日上午我便至高雄港六十九號碼頭陪同高雄關稅局驗貨課關員乙○
    ○共同開櫃查驗報單號碼BC\83\5358\1590之普高公司出口製造高爾夫球具之原
    、物料，大約驗至中午十二時左右，驗貨員乙○○便向我表示該批貨物申報之裝
    箱單名稱項目不詳細，他看不懂無從查驗，我便請他再研究看看，或打電話向貨
    主林仁維詢問，之後我便離開回去公司。等到大約當日下午三時許，我在公司接
    到貨主林仁維的電話告訴我，乙○○打電話給他，指稱該批貨物申報之裝箱單名
    稱項目不詳細，無從查驗，必須將八只貨櫃全部拖到集中查驗區查驗，且須將該
    批貨物從貨櫃內全部卸出詳驗，普高公司將遭受很大損失，並指載運之不銹鋼廢
    料超重，但普高公司林仁維向他解釋普高公司以往出口相同貨物均以同樣方式申
    報，報單已非常詳細，且為使每櫃所裝之貨物重量勿超過，故裝箱箱號少部分未
    按順序排列，以往查驗均無問題，但經解釋後，驗貨員乙○○仍不予接受等情，
    普高公司林仁維要我設法處理。我便以電話與驗貨員乙○○連絡，乙○○告訴我
    這樣他沒辦法驗，只好等下星期驗，我心想等下星期再驗，就必須退關，而普高
    公司急著出貨，便再問乙○○怎麼辦，乙○○答稱不然這樣好了，一只貨櫃須花
    五千元，八只貨櫃共計新台幣四萬元，付了這些錢，便可提早驗畢放行。我便再
    以電話連繫林仁維，告訴他上情，可是林仁維不答應，只答應給新台幣一、二千
    元，請驗貨員喝飲料，我再把結果告訴驗貨員乙○○，乙○○說一、二千元太少
    ，再加一些，八只貨櫃共四千元好了。我便以電話告訴普高公司林仁維，林仁維
    同意後，驗貨員乙○○便蓋章放行」、「前述收費清單影本中進口稅所列之費用
    一萬四千三百四十六元係普高公司前次出口貨物所積欠之商港建設費，由吉原報
關行代墊，卡拖車運費及海、空運費合計二十四萬四千四百三十一元均是代付普
    高公司僱請拖車及船公司運貨的費用，其他的驗貨車資、簽押文件費、驗貨工資
    、理貨工資及報關手續費等五項費用合計一萬零五十元是普高公司付給吉原報關
    行的全部報關費用。最後一項翻倉工資四千元則是前述驗貨員乙○○所索取的陋
    規，實際上並未翻倉查驗」、「我是在該批貨物於八十三年四月二十三日放行後
    ，於八十三年四月二十六日下午在高雄關稅局辦公室外頭，將四張一千元之千元
    大鈔供計四千元，交給驗貨員乙○○，他並未多問我也沒有多說什麼，乙○○便
    將四千元收下，當場並未有其他人看見」等情（見偵卷第四十五頁以下，八十四
    年一月五日訊問筆錄），與證人林仁維在調查員訊問時供述情節並不相同，且先
    放行通關後，事隔多日才索取賄款，亦不符常情。嗣證人賴義忠在調查員訊問時
    又證稱：「八十三年四月二十三日我並未在高雄關稅局前鎮分局驗貨現場，實際
    在高雄關稅局前鎮分局負責陪同海關驗貨員乙○○驗貨的是吉原報關行職員沈濟
    裕，當日實際情形是貨主普高公司負責人林仁維先打電話給我，向我抱怨海關人
    員乙○○刁難一事，我便立刻打電話給沈濟裕問他詳情，並要他以貨主同意的四
    千元付給乙○○，但之後沈濟裕又打電話給我，乙○○要求給付的賄款為四萬元
    而非四千元，我乃直接與乙○○在電話中交涉，我認為普高公司所出口的這批貨
    物並無問題，沒有理由向普高公司索賄，乙○○便同意江索賄金額降為四千元，
    我之所以前兩次在貴站供稱是我在現場驗貨並致送賄款給乙○○，是因為我是吉
    原報關行老闆，不想連累員工沈濟裕，所以我兩次沒有說實話，......」云云（
    見偵卷第五十八頁以下，八十四年五月四日訊問筆錄），顯與上開其供述情節有
    異，且林仁維亦從未有於事前表示同意交付賄款四千元之情節。之後，證人賴義
    忠在本院審理中又翻異前詞，供稱：「......，是我先墊四千元，再由林仁維拿
    錢給我，四千元是要請工人的」、「有翻櫃」（以上見本院八十五年一月十九日
    訊問筆錄）、「那四千元給海關的工人買涼水吃」等語（見本院八十五年三月二
    十二日訊問筆錄），前後供述頗不一致。而證人沈濟裕在調查員訊問時雖曾證稱
    ：「八十三年四月二十三日當天乙○○在驗貨現場開櫃後向我表示該批出口貨物
    報單貨物順序與裝箱單貨物順序不符無法查驗，乙○○遂以手勢表示一只貨櫃要
    『五』暗示向我索賄，我以為一只貨櫃五百元，八只貨櫃共四千元，爾後老闆賴
    義忠告訴我同意以四千元付給乙○○，但我在向乙○○表示願意付四千元時，乙
    ○○表示並非四千元，而是每只貨櫃五千元，八只貨櫃共計四萬元，我再以電話
    通知老闆賴義忠，老闆不同意並要求與乙○○在電話中交涉，之後乙○○同意將
    索賄金額降為四千元」、「前述乙○○索賄之四千元是我在八十三年四月二十三
    日當天在前鎮分局辦公室外親自交給乙○○，之後再向老闆請款」等詞（見偵卷
    第六十頁以下，八十四年五月四日訊問筆錄），惟在本院審理中則證稱：「（問
    ：乙○○有無做任何手勢？）沒有，我跟乙○○說請他等一下，我去請工人翻櫃
    子，看他要看那個櫃子就開給他看，乙○○說好，就讓我去找人開櫃子給他看，
    看了以後就過了」、「（問：賴義忠有無交四千元給你？）有，那四千元是付工
    人的飲料費及便當費，並沒有拿四千元給乙○○」（以上見本院八十五年一月十
    九日訊問筆錄）、「林仁維所言實在，那錢我沒有交給乙○○，那錢是請工人翻
    櫃、喝涼水用掉了，四千元是我先墊的，後來我再向賴義忠請的」等語（見本院
    八十五年三月二十二日訊問筆錄），就其所支付之四千元之性質，所述與同前復
    頗有歧異。綜此，被告雖有就出口報單之內容以電話向林仁維查證之情節，惟證
    人林仁維、賴義忠及沈濟裕就被告有無為普高公司出口之貨物通關事由索賄、索
    賄經過、林仁維有無答應交付賄款、有無翻櫃查驗、所支出之四千元之性質等情
    ，前後供述情節有所出入，顯有瑕疵，尚難據以為認定被告犯罪之證據。（二）
    卷附吉原報關行編號199之收費清單上列載有支出翻倉工資四千元，依上開證人
    林仁維、賴義忠及沈濟裕證述情節，可知確有該筆四千元之支出，且普高公司事
    後已將該四千元付給吉原報關行，惟就該筆四千元之性質，有賄款、翻倉工資或
    支付工人之飲料費等不同說詞，是雖列載為「翻倉工資」，然其性質已經糢糊，
    顯難遽以認定係被告所索取之賄款。（三）法務部調查局於八十四年五月四日就
    (一)未曾向報關行人員索賄；(二)打電話給業主並無要脅意思；(三)交付賄款者
    之特徵年約30歲、平頭、身高約180公分等問題對被告測謊結果，雖認被告經測
    試有情緒波動反應，應係說謊等情，惟在測謊試驗中，受測者對其切身清白與否
    之關注，在刑事案件更涉及是否須負擔刑責，其心理上之負擔實不免影響及呼吸
    、血壓等反應等情，已經最高法院著有八十二年度台上字第三五號刑事判決可參
    ，已難僅憑上開測謊結果認定被告有收賄之行為。況上開測謊試驗中所提及之問
    題皆籠統含糊，未挑甲向何報關行人員索賄、打電話給何業主及交付賄款者係何
    人，即認被告在回答上開測試問題時確有說謊之情形，亦不能採認其確有為本件
    收賄之犯行，其理甚甲。（四）此外，本院復查無積極證據足資認定被告確有如
    公訴意旨所載之收賄犯行，參諸前揭說甲，其犯罪不能證甲，自應為被告無罪之
    諭知。
據上論斷，應依刑事訴訟法第三百零一條第一項，判決如主文。
本案經檢察官林慶宗到庭執行職務。
中    華    民    國    八十五    年       五       月        七        日
                                  臺灣高雄地方法院刑事第七庭
                                      法  官   邱  文  男
右正本證甲與原本無異。
如不服本判決，應於判決送達後十日內，向本院提出上訴狀。
                                      書記官   王  婉  蓉
中    華    民    國    八十五    年       五       月        九        日


司法院資訊處製作；財團法人民間司法改革基金會備份。
